臺灣雲林地方法院民事判決
111年度訴字第358號
原      告  林為    
訴訟代理人  林羿帆律師
複代理人    何彥騏律師
被      告  蕭林春賢
訴訟代理人  鐘為盛律師
上列當事人間請求塗銷抵押權設定登記事件，本院於民國111年9
月26日言詞辯論終結，判決如下：
    主  文
原告之訴駁回。
訴訟費用由原告負擔。
    事實及理由
一、原告起訴主張：
  ㈠原告曾於民國96年8月9日以其所有如附表所示之土地(下稱系
    爭土地)設定抵押權予被告，惟系爭抵押權所擔保之消費借
    貸債權因係兩造間之通謀虛偽意思表示所成立，故而自始不
    存在，且被告因知悉自始即無債權關係存在，方同意偕同原
    告前往雲林縣臺西地政事務所（下稱臺西地政）塗銷抵押權
    登記，並提供印鑑暨印鑑證明，詎被告嗣後竟向臺西地政提
    出書面異議，顯非事理之平。
  ㈡觀諸被告提出銀行匯款紀錄，匯款金額與擔保債權金額不符
    ，亦無法證明曾匯入原告之帳戶，是僅憑前揭匯款記錄，不
    足以證明消費借貸關係存在。被告自陳就歷次「匯款原因」
    、「現金交付次數及金額」、「擔保債權結算基礎」等節均
    無證據資料，顯見被告未盡民事訴訟法第277條舉證之責，
    難為有利於被告之認定。
  ㈢系爭抵押權登載債權之清償期限長達20年，然而本件被告身
    為債權人不僅對清償日期毫無所悉，更於清償期屆至前，未
    曾對原告索討本金，甚至未獲清償即同意原告塗銷抵押權，
    均與常情未符。而原告為設定抵押權登記確實曾向臺灣土地
    銀行土城分行借款，並以現金交付被告，再由被告透過轉帳
    或現金交付之方式製造金流紀錄匯款給被告，足見當時兩造
    間確實未存在任何消費借貸法律關係，爰民法第767條第1項
    規定提起本件訴訟等語，並聲明：⒈被告應將如附表所示不
    動產之抵押權登記予以塗銷。⒉訴訟費用由被告負擔。
二、被告則以：
  ㈠原告於94年至96年8月9日即陸續向被告借貸，被告依原告之
    要求而分別於94年9月6日轉帳新臺幣（下同）30萬元、94年
    11月24日轉帳20萬元、95年2月7日匯款30萬元、95年2月21
    日轉帳30萬元、95年3月2日轉帳90萬元、95年7月20日轉帳1
    0萬元、95年10月19日轉帳100萬元之方式共轉帳及匯款310
    萬元之借款。其餘款項均是被告陸續以現金交付之方式給付
    。嗣為擔保上開債務之清償，經兩造結算借款金額為540萬
    元後，於96年8月9日向地政機關設定系爭抵押權，擔保債權
    本金總額540萬元，清償日期為116年8月10日，是原告主張
    系爭抵押權擔保之債權不存在云云，顯與事實不符。
  ㈡原告於111年1月間向被告表示欲清償系爭抵押權所擔保之借
    款，並約定於塗銷系爭抵押權之前清償完畢。因兩造為姐弟
    關係，故被告不疑有他，辦理印鑑證明後交付原告。惟原告
    遲未清償被告借款，被告委託代書查詢後得知，原告取得被
    告交付之印鑑證明後翌日即至臺西地政事務所，以清償為原
    因辦理塗銷系爭抵押權。因原告並未依約定清償任何借款，
    被告為確保其擔保之權利，始委由代書向臺西地政事務所聲
    明異議。
  ㈢依被告提出新光銀行存摺存款對帳單等足以證明兩造間於94
    年至96年8月9日確實有交付借款至少310萬之事實。縱原告
    否認有收受被告主張現金交付之部分，惟此尚不足以否定系
    爭抵押債權仍有前開被告匯款交付之借貸債權存在，而原告
    就此未提出已清償完畢之證據，依最高法院85年台上字第22
    7號判決意旨，抵押權所擔保之主債權未全部消滅前，抵押
    人尚不得請求塗銷該抵押權設定登記。
  ㈣依本件「土地登記申請書」觀之，本件兩造間如原告所稱無
    擔保之借款存在，就系爭抵押權塗銷之原因，原告可以請求
    被告以「拋棄」之方式，填寫拋棄抵押權同意書為塗銷系爭
    抵押權之原因。何以原告係以「今債務人所借款項業已全部
    清償完畢」為原因，辦理塗銷系爭抵押權？顯有違常理。再
    者，由本件土地、建築改良物抵押權設定契約書所載擔保權
    利總金額「本金新臺幣伍佰肆拾萬元整」係由原告所書寫，
    即原告於上開「土地、建築改良物抵押機設定契約書」已自
    認擔保債權之本金總額540萬元無誤。綜上，兩造間系爭抵
    押權擔保之借貸本金為540萬元無誤。原告並未提出已清償
    系爭抵押債權所擔保之債權完畢之證據，基於抵押權不可分
    性，抵押權所擔保之主債權未全部消滅前，抵押人尚不得請
    求塗銷該抵押權設定登記，原告請求塗銷系爭抵押權自無理
    由等語，資為抗辯，並聲明：原告之訴駁回。
三、兩造不爭執事項：　
  ㈠原告與被告間曾於96年8月9日以消費借貸為原因關係向地政
    事務所設定如附表所示3筆土地之抵押權，擔保消費借貸本
    金540萬元，並予以登記。
  ㈡被告曾於94年9月6日轉帳30萬元、94年11月24日轉帳20萬元
    、95年2月7日匯款30萬元、95年2月21日轉帳30萬元、95年3
     月2日轉帳90萬元、95年7月2日轉帳10萬元至原告林為所申
    設之新光銀行土城分行帳號0000000000000號帳戶內。
  ㈢原告未曾清償任何有關消費借貸之款項予被告。
四、爭執事項：　
    本案抵押權之設定有無所擔保之消費借貸債權存在？
五、本院之判斷：　
　㈠上開兩造所不爭執之事項，復有雲林縣○○○○○○○○○○○○○○○○○○○
    00○○○○○○○○○○○○○○○○○○○0○○○○00○00○0○○○鄉○○○段000地號、
    公館段996地號、崙中段502-1地號土地登記第一類謄本(地
    號全部)(本院卷第57至65頁)、新光銀行存摺存款對帳單(本
    院卷第113至119頁)、合作金庫商業銀行歷史交易明細(本院
    卷第121頁)、雲林縣臺西地政事務所111年7月5日台西地一
    字第11100002428號函暨台資地字第049990號抵押權設定案
    件相關資料(本院卷第67至105頁)、新光商業銀行股份有限
    公司集中作業部111年7月27日新光銀集作字第11160006109
    號函(本院卷第145至148頁)、臺灣土地銀行土城分行111年8
    月19日土城字第11100002563號函暨交易明細(本院卷第179
    至187頁)、新光商業銀行股份有限公司集中作業部111年8月
    23日新光銀集作字第1116007023號函暨開戶資料及存款交易
    明細(本院卷第189至194頁)、合作金庫商業銀行南嘉義分行
    111年8月23日合金南嘉義字第1110002594號函(本院卷第195
    頁)在卷可稽，自堪信為真實。
　㈡被告就上開不爭執事項㈡所匯之210萬元，匯款之原因為交付
    系爭抵押權所擔保之借款與原告：
　⒈系爭土地於設定抵押權時，於土地、建築改良物抵押權設定
    契約書上載明「共同擔保本金新臺幣伍佰肆拾萬元整」等情
    有上開抵押權設定契約書(本院卷第19至20頁)存卷可佐，原
    告於本院言詞辯論時亦表示：上開所載「本金」指的是消費
    借貸的本金等語（本院卷第209至210頁），顯已就設定抵押
    權之原因關係為消費借貸乙節予以自認。再者，原告持蓋有
    被告印鑑章之抵押權塗銷同意書前往臺西地政事務所以「業
    已全部清償完畢」為原因，向臺西地政事務所辦理塗銷系爭
    土地之抵押權登記等情，有抵押權塗銷同意書影本(本院卷
    第21頁)、被告之印鑑證明影本(本院卷第23頁)、雲林縣臺
    西地政事務所111年7月5日台西地一字第11100002428號函暨
    台資地字第049990號抵押權設定案件相關資料(本院卷第67
    至105頁)存卷可查，此情並為原告所不爭執，應屬實情。衡
    諸常理，若自始即無借貸關係存在，自無「清償」之必要，
    因此，若以清償為由向他人主張權利，其前提必然是「主張
    清償之人承認消費借貸關係確實存在」。果爾，倘如原告主
    張，系爭抵押權之設定係源於通謀虛偽意思表示而創造一個
    本不存在的消費借貸關係，則前揭抵押權塗銷同意書大可以
    被告願意拋棄抵押權為由，辦理塗銷，並無在上開同意書以
    「今債務人所借款項業已全部清償完畢，就前開設定抵押權
    登記應予全部塗銷」為由，向臺西地政事務所辦理塗銷之理
    。更何況，原告於本院言詞辯論時自承：抵押權塗銷同意書
    上之抵押權人欄位，蕭林春賢的簽名是原告所簽的等語（本
    院卷第208頁），倘如原告所述，兩造間之消費借貸關係為
    通謀虛偽，原告並無以「清償」之名義向地政機關辦理塗銷
    登記之必要。遑論地政機關之土地登記申請書中，塗銷抵押
    權登記之欄位尚可選擇「拋棄」作為塗銷登記之原因（本院
    卷第83頁）。從而，由原告自認設定抵押權登記之原因係消
    費借貸，及原告向地政機關聲請塗銷抵押權之原因為「清償
    」等節觀之，兩造間有消費借貸關係存在，應可認定。
　⒉原告雖主張：系爭抵押權之設定係源於通謀虛偽意思表示而
    創造一個本不存在的消費借貸關係云云（本院卷第210頁）
    ，惟按表意人與相對人通謀而為虛偽意思表示者，其意思表
    示無效。但不得以其無效對抗善意第三人。民法第87條第1
    項定有明文。所謂通謀虛偽意思表示，乃指表意人與相對人
    互相故意為非真意之表示而言，故相對人不僅須知表意人非
    真意，並須就表意人非真意之表示相與為非真意之合意，始
    為相當。且第三人主張表意人與相對人通謀而為虛偽意思表
    示者，該第三人應負舉證之責。次按第三人主張表意人與相
    對人通謀而為虛偽意思表示者，因通謀虛偽意思表示為權利
    障礙要件，且屬變態之事實，為免第三人無端或任意挑戰當
    事人間已存在之法律關係，應由第三人負舉證責任（最高法
    院48年台上字第29號判決先例意旨、臺灣高等法院暨所屬法
    院107年法律座談會民事類提案第23號參照）。是依前開說
    明，自應由原告就其上開主張負舉證責任，然原告就主張通
    謀虛偽乙節未為舉證，自不足採。
　⒊兩造間有成立消費借貸契約始設定抵押權登記乙情，業經認
    定如前，而被告就上開不爭執事項㈡所匯之210萬元，業據原
    告於本院言詞辯論時自認：係為了設定抵押權才需要實際匯
    款至原告帳戶等語（本院卷第212頁），而抵押權設定之原
    因關係為消費借貸乙情，業經認定如前，佐以本件被告匯款
    與原告之時間介於94年9月6日至95年7月2日間，與系爭抵押
    權之設定登記時間尚屬相近，堪認被告就上開不爭執事項㈡
    所匯之210萬元，匯款之原因係為交付借款與原告，應屬實
    情。從而，系爭抵押權設定之原因關係為消費借貸，且被告
    至少已匯款210萬元之消費借貸金額至原告帳戶等情，應堪
    認定。
　⒋至原告雖主張：被告所匯之210萬元款項，均是由原告交付被
    告云云（本院卷第212頁），然此為被告所否認，原告亦未
    能證明被告所匯之款項實際上是由原告所交付等情為真，是
    上開主張尚嫌乏據，不足採信。
　⒌綜上所述，被告就上開不爭執事項㈡所匯之210萬元，匯款之
    原因為交付系爭抵押權所擔保之借款與原告，堪予認定。
  ㈢按抵押權為從物權，以主債權之存在為其存在之前提，故如主債權因清償、免除、抵銷或其他原因而消滅時，則抵押權自亦當然隨之消滅。惟如主債權一部消滅時，則否。此乃基於抵押權不可分性所使然。而抵押權所擔保之主債權未全部消滅前，抵押人尚不得請求塗銷該抵押權設定登記（最高法院85年度台上字第227號號判決意旨參照）。經查，原告未曾清償任何有關消費借貸之款項予被告等情，為兩造所不爭執，並經本院認定如前，是系爭抵押權擔保之債權尚未全部清償、免除或消滅，因此原告請求被告塗銷系爭抵押權設定全部，即無理由。
六、綜上所述，原告主張系爭抵押權所擔保之債權不存在，既不
    可採，則原告基於民法第767條第1項規定，請求塗銷系爭抵
    押權，為無理由，應予駁回。
七、本件事證已臻明確，兩造其餘主張陳述及所提之證據，與判
    決結果不生影響，爰不一一另行論述，附此敘明。
八、訴訟費用負擔之依據：民事訴訟法第78條。
中　　華　　民　　國　　111 　年　　10　　月　　20　　日
                  民事第二庭    法  官  黃偉銘
以上正本係照原本作成。
如對本判決上訴，須於判決送達後20日內向本院提出上訴狀。如
委任律師提起上訴者，應一併繳納上訴審裁判費。
中　　華　　民　　國　　111 　年　　10　　月　　20　　日

                                書記官  鄭蕉杏

附表：
土地       編  號         土        地       坐       落    面積（平方公尺） 權利範圍  縣市 鄉鎮市區 段 地     號   1 雲林縣 臺西鄉 普令厝段 257 4,515 184,284/451,500 2 雲林縣 臺西鄉 公館段 996 1,965.25 1/2 3 雲林縣 臺西鄉 崙中段 502-1 3,695.62 1/1